臺灣臺北地方法院民事判決　　　　　　　　　　　　九十二年度保險字第一一九號
　　原　　　告　辛○○
　　　　　　　　庚○○
　　　　　　　　己○○
　　　　　　　　戊○○
　　共　　　同
　　訴訟代理人　張麗玉律師
　　被　　　告　新光人壽保險股份有限公司
　　法定代理人　甲○○
　　訴訟代理人　乙○○
　　被　　　告　三商美邦人壽保險股份有限公司
　　法定代理人　丙○○
　　訴訟代理人　丁○○
當事人間請求給付保險金事件，本院於民國九十三年三月十六日言詞辯論終結，判決
如下：
    主  文
原告之訴及其假執行之聲請均駁回。
訴訟費用由原告負擔。
    事  實
甲、原告方面：
一、聲明：
（一）被告新光人壽保險股份有限公司應給付原告新台幣（下同）一千萬元，並自民
      國九十年九月十九日起至清償日止按年息百分之十計算之遲延利息。
（二）被告三商美邦人壽保險股份有限公司應給付原告一千萬元，並自九十年九月十
      九日起至清償日止按年息百分之十計算之遲延利息。
（三）願供擔保以代釋明，請准宣告假執行。
二、陳述：
（一）要保人劉進義於九十年四月二十七日分別與被告新光人壽保險股份有限公司（
      以下簡稱新光人壽保險公司）及三商美邦人壽保險股份有限公司（以下簡稱三
      商美邦人壽保險公司）訂立新光人壽旅行平安保險契約、三商人壽旅行平安保
      險契約，保險期間均自九十年五月四日起共計二十七天，約定於要保人劉進義
      遭受意外傷害事故死亡時，被告應分別給付保險金一千萬元，並指定原告為受
      益人。嗣劉進義於九十年五月十二日上午三時十分，因意外事故死於法國潘亭
      市，原告乃向被告請求給付保險金，被告自應於九十年九月三日接到原告申請
      書後之十五日內（即九十年九月十九日），分別給付原告一千萬元保險金。屢
      經催討，被告新光人壽保險公司表示拒絕理賠、被告三商美邦人壽保險公司則
      未予置理，為此爰依保險契約之法律關係，請求被告各給付原告保險金一千萬
      元，及均自九十年九月十九日起至清償日止按年息百分之十計算之遲延利息。
（二）對被告抗辯所為之陳述：
    1.依兩造間保險契約書約定，所稱意外事故指非由疾病引起之外來突發事故。而
      所謂「外來突發事故」，凡非因疾病所引起者屬之。又依保險法第五十四條第
      二項之疑義利益歸於被保險人原則，解釋「意外傷害事故」，只要係非因疾病
      所引起，即屬外來突發之意外事故。
    2.劉進義意外死亡原因乃係於九十年五月十二日晚上看完紅磨坊表演秀，返回飯
      店房間後，凌晨一點多，覺得房間悶熱遂前往開窗，因該飯店窗戶把手是往內
      拉，可能用力不當、重心不穩，致腳絆到旅行箱跌倒頭部撞及窗戶旁邊桌子配
      置之椅子致死，為非由疾病引起之外來之突發事故。
    3.劉進義生前並未患有心臟疾病，被告應就劉進義死亡是因自身疾病引起之事實
      舉證。
    4.被告新光人壽保險公司所舉醫療檔案、死因判斷書，不僅內容殘缺不全，屬部
      分病歷及私人證明書，更非醫院正式核發醫療證明書，難認有實質上證據力。
    5.況前述醫療檔案所稱病史：載以台灣籍病人，在旅行期間，於日間胸部疼痛，
      返回飯店時，又新生後胸骨疼痛，接著便失去知覺等語，與鈞院九十一年度保
      險字第一七二號民事事件中證人劉娙紀、羅娉婷、胡蓉光、劉高春惠之證述不
      符。急救時在場證人或劉進義均不諳法文，急救前後法國救護人員或任何相關
      單位均未對上開證人詢及有關劉進義之病史內容，如有詢問，亦因其等不諳法
      文而無從為如前揭醫療檔案所載內容相關病史之陳述。故所謂病史之記載應為
      其個人嗣後杜撰不實之辭，無證據力。
    6.國立台灣大學醫學院附設醫院在鈞院九十一年度保險字第一七二號民事事件中
      所製作鑑定函，其所為鑑定前提資料及其內容，乃係參酌被告所舉載有劉進義
      當日有胸痛症狀等不實病史而為鑑定，所為之鑑定結果內容自亦無足取。況上
      開鑑定內容亦僅稱劉進義猝死之原因為「極可能」為心源性猝死等語，並非確
      認其死亡原因為心肌梗塞致死。
    7.劉進義是普通內科及小兒科專科醫師，並非心臟內科醫師，無法自行就心臟疾
      病為診治。
三、證據：提出新光人壽保險公司九十一年九月二十日（91）新壽理賠字第一二五六
    號函、三商人壽旅行平安保險要保書暨保險費收據、法國亞必先醫院醫療證明書
    、法國潘亭市死亡證明書、
    一七二號言詞辯論筆錄、劉進義醫療機構開業執照、中央健康保險局函、剪報、
    駐法國代表處函，另聲請囑託我國駐法國代表處人員至公共救援巴黎市聯合醫院
    查明被告新光人壽保險公司提出之劉進義醫療證明書、死因判斷書、醫療檔案中
    病史記載相關問題。
乙、被告方面：
壹、聲明：原告之訴及其假執行之聲請均駁回，如受不利判決願供擔保，請准宣告免
    為假執行。
貳、陳述：
一、被告新光人壽保險股份有限公司部分：
（一）劉進義以其為被保險人向被告新光人壽保險公司投保新光旅行平安保險，保險
      期間自九十年五月四日起至同月三十一日共二十七天，保單號碼為Ａ一六一八
      九三，保險金額為一千萬元，身故保險金受益人約定為原告。
（二）另依契約第十五條約定，原告申請保險金時應提出之文件為保險金申請書
      保險單受益人的身分證明死亡診斷書與除戶
      文件，其中為判斷被保險人所生事故是否為保險事故，應提出死亡診斷書與意
      外傷害事故證明文件，而原告僅提出醫療證明書及死亡證明書，並無法證明劉
      進義係因遭受非由疾病引起之外來突發事故致死亡，被告遂拒絕給付保險金，
      理由如下：
    1.依契約第五條及第二條保險範圍之約定可知，被告新光人壽保險公司在被保險
      人劉進義遭受「非由疾病引起」之「外來」「突發」事故致死亡時，方有給付
      保險金之義務。在採學說上「原因說」之理論，須導致傷害或死亡之外界原因
      是出於意外者，方屬意外傷害，若結果出於意外而原因非出於意外者，即非意
      外傷害或死亡，兩造間保險契約亦應採此解釋。
    2.原告提出之法國潘亭市死亡證明書僅載明劉進義年籍與死亡時間、地點，不能
      證明劉進義身故之原因符合契約約定。又原告所提之法國亞必先醫院醫療證明
      書，依其所提譯文雖稱被保險人劉進義「死於意外事故」，惟該份譯文之內容
      有諸多謬誤，難謂正確。
    3.被告新光人壽保險公司於原告提出申請給付保險金後，即前往法國當地調查，
      取得法國亞必先醫院劉進義之主治醫師Dr.G.LECLERCQ所另開出之醫療證明書
      、死因判斷書、劉進義之醫療檔案（即病歷）與救護記錄單，可知悉劉進義可
      能係導因於急性心肌梗塞而心臟呼吸停止之自然死亡，並非因外來突發事故所
      致。觀諸前述醫療檔案中病史欄記載劉進義在日間旅行期間、返回旅館後，有
      發生胸骨疼痛情形，及救護記錄單所載救護過程，可知，劉進義死亡前所發生
      之胸痛，極可能為心肌梗塞之徵兆。
    4.再者，鈞院九十一年度保險字第一七二號民事事件中，曾應原告之聲請送請國
      立台灣大學醫學院附設醫院鑑定，鑑定結果表示劉進義家屬所述開窗戶跌倒，
      極可能為急性心肌梗塞發作合併心律不整及血壓不穩定導致之結果，而非致死
      之原因，劉進義並非死於保險契約約定之意外事故。
    5.原告在鈞院九十一年度保險字第一七二號民事事件中聲請訊問之證人劉高春惠
      等人，所述之證詞不足證明原告主張為可採。況經我國駐法國代表處查詢原處
      置醫師之回函表示，有關病歷資料內容所載劉進義有胸痛症狀等情，均係依周
      遭華人敘述，但其並無法指證係依何人所述。
    6.劉進義雖然在國內並無心臟病就醫記錄，但其為內科醫師，應可自行處理心臟
      方面疾病問題。
（三）原告既然無法依保險契約第十五條約定提出意外傷害事故證明文件，依保險法
      第三十四條第二項規定、新光旅行平安保險契約第十三條第二項但書約定，逾
      期事由可歸責於受益人，被告新光人壽保險公司不須負擔依年息百分之十計算
      之遲延利息，本件遲延利息應自起訴狀繕本送達翌日起按年息百分之五計算。
（四）又依保險法第六十五條規定、新光旅行平安保險契約第十七條約定，原告自劉
      進義九十年五月十二日死亡時起即得行使請求權，迄九十二年五月十二日起訴
      時止，已逾二年之時效。
二、被告三商美邦人壽保險股份有限公司部分：
（一）被保險人劉進義與被告三商美邦人壽保險公司間訂有旅行平安保險契約，約定
      保險金額為一千萬元，嗣於保險期間內身故，被告三商美邦人壽保險公司並不
      爭執。
（二）依旅行平安保險契約基本條款第二條第一項保險範圍約定，將保險法第一百三
      十一條規定之意外傷害界限為非因疾病引起之外來突發事故，以致發生死亡結
      果，保險人始負給付保險金之責任。
（三）依契約第十四條約定，受益人申請身故保險金時，應檢具相關文件。詎原告提
      出之死亡證明書，僅能證明劉進義死亡之事實；醫療證明書accidentellement
      之記載，中文譯義應係偶然地、意外地之意，與前述意外事故定義有間。
（四）被保險人劉進義之死亡事故並非保險契約所約定之保險事故：
    1.依據法國亞必先醫院醫療證明書中記載，劉進義之主治醫師 Dr.G.LECLERCQ清
      楚表示其死因為自然死亡，並非意外事故。
    2.劉進義主治醫師Dr.G.LECLERCQ 親筆書寫之死因判斷書中，亦明白指出「可能
      導因於急性心肌梗塞」，與契約約定意外事故係「非由疾病引起」要件不符。
    3.再依前揭國立台灣大學醫學院附設醫院鑑定意見，可知劉進義猝死之原因極可
      能為心源性猝死，而心源性猝死最常見之原因為急性心肌梗塞合併致命性心律
      不整，其並非死於契約約定之意外事故。
（五）依保險法第六十五條規定，原告迄九十二年五月十二日方提起本件訴訟已罹於
      二年時效。
、證據：
一、被告新光人壽保險股份有限公司提出要保書及保險費收據、新光旅行平安保險單
    條款、字典內文、臺灣臺北地方法院九十一年度保險字第一七二號民事判決書查
    詢、醫療證明書、死因判斷書、醫療檔案、救護記錄單暨中英文譯本、起訴狀、
    國立台灣大學醫學院附設醫院回函，另聲請調閱臺灣臺北地方法院九十一年度保
    險字第一七二號給付保險金事件卷宗。
二、被告三商美邦人壽保險股份有限公司提出起訴狀首頁、旅行平安保險契約基本條
    款、臺灣臺北地方法院九十一年度保險字第一七二號民事判決書查詢。
    理  由
一、原告起訴主張：要保人劉進義於九十年四月二十七日分別與被告訂立新光人壽旅
    行平安保險契約、三商人壽旅行平安保險契約，保險期間均自九十年五月四日起
    共計二十七天，約定於要保人劉進義遭受意外傷害事故死亡時，被告應分別給付
    保險金一千萬元，並指定原告為受益人。嗣劉進義於九十年五月十二日晚間在法
    國看完紅磨坊表演秀返回飯店房間，於該日上午一時多，覺得房間悶熱乃前去打
    開房間窗戶，因該飯店窗戶把手係往內拉，疑因用力不當、重心不穩，致腳絆至
    旅行箱跌倒頭部撞及窗戶旁邊桌子配置之椅子，經急救無效於同日上午三時十分
    死於法國潘亭市，原告乃向被告請求給付保險金，被告自應於九十年九月三日接
    到原告申請書後之十五日內（即九十年九月十九日），分別給付原告一千萬元保
    險金。屢經催討，被告均拒絕給付，為此本於保險契約之法律關係，請求被告各
    給付原告保險金一千萬元，及均自九十年九月十九日起至清償日止按年息百分之
    十計算之遲延利息等語。
二、被告則以：劉進義死亡之原因為心源性猝死，而心源性猝死最常見之原因為急性
    心肌梗塞合併致命性心律不整，其致死原因並非屬意外事故，與保險法規定、保
    險契約約定保險事故有間，原告自無保險金給付請求權；又迄原告九十二年五月
    十二日起訴時止，其請求權因時效已罹於二年而不得行使等語，資為抗辯。被告
    新光人壽保險公司另抗辯：原告並未依約提出意外傷害事故證明文件，被告自無
    須負擔自申請給付保險金起十五日後按年息百分之十計算之遲延利息，實應自起
    訴狀繕本送達翌日起按年息百分之五計算遲延利息等語。
三、原告主張要保人劉進義於九十年四月二十七日分別與被告訂立新光人壽旅行平安
    保險契約、三商人壽旅行平安保險契約，保險期間均自九十年五月四日起共計二
    十七天，約定於要保人劉進義遭受意外傷害事故死亡時，被告應分別給付保險金
    一千萬元，並指定原告為受益人；被保險人劉進義嗣於保險期間內之九十年五月
    十二日上午三時十分許，死於法國潘亭市等事實，業據其提出新光人壽保險公司
    九十一年九月二十日（91）新壽理賠字第一二五六號函、三商人壽旅行平安保險
    要保書暨保險費收據、法國亞必先醫院醫療證明書、法國潘亭市死亡證明書、戶
    實。
四、原告主張劉進義原欲打開至法國投宿之飯店房間窗戶，因窗戶把手係往內拉，疑
    用力不當、重心不穩，致腳絆至旅行箱跌倒頭部撞及窗戶旁邊桌子配置之椅子致
    死，為非由疾病引起之外來之突發事故，屬於前揭新光人壽旅行平安保險契約、
    三商人壽旅行平安保險契約約定之保險事故，被告應給付保險金乙節，則為被告
    所否認，並以右開情詞置辯。是本件探究被告應否給付保險金，其爭執之重點在
    於：被保險人劉進義之死亡是否屬於上開新光人壽旅行平安保險契約、三商人壽
    旅行平安保險契約約定之保險事故？現析述如下：
（一）依要保人劉進義與被告新光人壽保險公司間新光旅行平安保險單條款第二條「
      保險範圍」約定：「被保險人（即劉進義）於本契約有效期間內，因遭受意外
      傷害事故，致其身體蒙受傷害或致殘廢、死亡時，依照本契約的約定，給付保
      險金。前項所稱意外傷害事故，指非由疾病引起之外來突發事故。」，有新光
      旅行平安保險單條款（見本院卷第四十二頁）在卷可稽。此與要保人劉進義、
      被告三商美邦人壽保險公司間旅行平安保險契約基本條款第二條「保險範圍」
      約定相同，亦有旅行平安保險契約基本條款（見本院卷第八十頁）可證。以上
      保險契約約定之保險事故均為兩造所不爭執。次依保險法第一百三十一條規定
      ：「傷害保險人於被保險人遭受意外傷害及其所致殘廢或死亡時，負給付保險
      金額之責。前項意外傷害，指非由疾病引起之外來突發事故所致者。」，足見
      前述新光人壽旅行平安保險契約、三商人壽旅行平安保險契約，約定之保險事
      故與保險法第一百三十一條規定之「意外傷害」定義一致，性質上為傷害保險
      ，堪可認定。因前開保險契約關於保險範圍之約定與法條規定相符，且文字上
      並無疑義存在，自無保險法第五十四條第二項規定適用餘地，原告主張應依該
      項規定之疑義利益歸於被保險人原則，解釋意外傷害事故，尚無足取。
（二）按意外傷害或死亡之定義，學說有原因說及結果說之區別，如採結果說，不問
      原因是否出於意外，若於結果出於意外者，即屬意外傷害或意外死亡，但採原
      因說時，必須導致傷害或死亡之外界原因係出於意外者，方屬意外傷害，若結
      果出於意外，而原因非出於意外者仍非意外傷害或死亡。兩造間保險契約既均
      明確使用「非由疾病引起之外來突發事故」字句，在解釋上可確定係採原因說
      ，而非結果說；前開約定所稱外來而突發事故須一為外來的，即限定引起事故
      之原因出於自身以外之事故，二為突發的，即外在環境急速的變化，以致不可
      預期或出乎預料之外，於滿足此二項條件，始能謂係外來而突發之事故。亦即
      ，該突發之事故須由外界原因觸發，即非因被保險人本身已存在可得預料或查
      知之原因，而危險之發生具有偶發或不可預期之「意外」方可認為保險契約所
      訂保險事故。
（三）原告主張劉進義係因意外事故而死亡，並以其提出之醫療證明書（見本院卷第
      十一頁至第十三頁）為據，依該醫療證明書記載：Monsieur Liu Chin Yi est
      decede accidentellement le 12 mai 2001,aPantin乙節，為劉進義死亡原因
      之依據，其提出之中文翻譯文字為：劉進義於九十年五月十二日在潘亭市死於
      「意外事故」等語。但其中關於法文「accidentellement」一字，被告則抗辯
      係指「偶然地、意外地」之意，並提出字典內文（見本院卷第四十八頁）以佐
      。準此，原告之上開該翻譯社之譯文是否正確，已不無疑義；況所謂意外事故
      ，其具體情狀、發生原因為何，自此醫療證明書尚難得證，顯難遽依該醫療證
      明書及譯文等件，即認為被保險人劉進義之死亡原因屬於前開保險契約保險範
      圍所約定之「意外傷害事故」。至於原告所提法國潘亭市死亡證明書（見本院
      卷第十四頁至第十六頁），亦僅能證明劉進義死於法國之事實，關於導致其死
      亡之原因為何，並未加以記載。
（四）原告雖又引證人劉高春惠即劉進義之配偶在本院九十一年度保險字第一七二號
      其與美商美國安泰人壽保險股份有限公司間請求給付保險金事件中九十一年十
      一月二十七日言詞辯論期日所證述：劉進義於九十年五月十二日凌晨一時許欲
      打開飯店房間窗戶時，疑因重心不穩而腳絆至旅行箱跌倒，頭部撞及窗戶旁桌
      子配置之椅子等語（見本院卷第一百六十一頁），以證明劉進義係因此突發事
      故而死亡者。但證人劉娙紀、羅娉婷即與劉進義參加同一旅行團之旅客均在前
      揭給付保險金事件中結證證述：當其等進入劉進義房間時，劉進義已倒臥在地
      上，並未發現劉進義有出血情形，亦未見其頭部有外傷等語綦詳（見本院卷第
      一百五十六頁至第一百五十九頁），與證人劉高春惠所述其並未發現劉進義有
      出血情事相符。據此，劉進義在事發當時頭部既無外傷，亦無出血情事，是否
      確有遭逢如原告所主張因跌倒而致頭部撞及椅子之意外事故，觀諸前述證人證
      詞，並未能予以證明。
（五）原告另主張劉進義並非心臟科醫生，生前亦未有心臟病就醫記錄，且提出劉進
      義醫療機構開業執照、中央健康保險局九十二年十二月二十五日健保醫字第○
      九二○○四四三四八號函以為佐證（見本院卷第一百六十三頁、第一百六十五
      頁至第一百六十七頁），但此等證據或僅能證明劉進義無心臟病就診病史，顯
      未能排除劉進義死亡前即有心臟病之病症存在，更未能證明劉進義係因前述意
      外事故而致死亡者。
（六）加以，前揭給付保險金事件中業依原告聲請，檢附全部卷宗資料，將劉進義死
      亡之原因送請國立臺灣大學醫學院附設醫院鑑定，該院之鑑定意見為：「劉進
      義先生係於旅遊時在旅館房間內發生猝死，發生當時，依證人所述並無出血及
      明顯可見之外傷，經及時救護人員急救仍無血壓心跳而死亡。再依其後加上之
      診斷資料，提及劉進義死亡當日有胸痛症狀。不論死亡當日有無胸痛之症狀，
      劉先生猝死之原因極可能為心源性猝死，而心源性猝死最常見之原因為急性心
      肌梗塞合併致命性心律不整。其家屬所述開窗戶跌倒，極可能為急性心肌梗塞
      發作合併心律不整及血壓不穩定導致之結果，而非致死之原因。」等語，有該
      院九十二年四月十四日（九十二）校附醫秘字第九二○○○○三四七八號函附
      卷可稽（見本院卷第一百三十七頁）。因之，劉進義極有可能係因急性心肌梗
      塞合併致命性心律不整而死亡之事實，足堪認定。原告雖陳稱：被告新光人壽
      保險公司所提醫療證明書、醫療檔案之病史記載中有所謂「日間發生胸痛」之
      記載，與前開證人劉高春惠、劉娙紀、羅娉婷、胡蓉光證述劉進義日間身體並
      無異狀之證詞不符，而質疑國立臺灣大學醫學院附設醫院之鑑定意見云云。惟
      該院之鑑定意見中明白指出：無論劉進義死亡當日有無胸痛之症狀，其猝死之
      原因極可能為心源性猝死，而心源性猝死最常見之原因為急性心肌梗塞合併致
      命性心律不整等語甚詳，故劉進義是否曾於日間有胸痛之症狀，仍不影響其死
      亡原因之判斷，原告前開主張，亦無足採。
（七）依民事訴訟法第二百七十七條前段規定：「當事人主張有利於己之事實者，就
      其事實有舉證之責任。」，另最高法院十七年上字第九一七號判例意旨闡述：
      「民事訴訟如係由原告主張權利者，應先由原告負舉證之責，若原告先不能舉
      證，以證實自己主張之事實為真實，則被告就其抗辯事實即令不能舉證，或其
      所舉證據尚有疵累，亦應駁回原告之請求。」，原告就其主張有利於之事實，
      須負舉證責任，倘其所提出之證據，未能有相當程度之證明，自不能認其主張
      之事實為真實。綜前所述，原告既請求被告給付保險金，所舉證據並未能使本
      院產生被保險人劉進義係因保險契約所訂非由疾病引起之外來突發事故而死亡
      之心證，顯未盡其舉證責任，自難認其主張為有理由。
五、原告未能證明被保險人劉進義死亡之外界原因係出於意外者，從而，其等本於保
    險契約之法律關係，請求被告各給付保險金一千萬元，及均自九十年九月十九日
    起至清償日止按年息百分之十計算之遲延利息，為無理由，應予駁回。其訴既經
    駁回，則假執行之聲請亦失所附麗，應併予駁回之。
六、本件為判決之基礎已臻明確，兩造其餘之陳述及所提其他證據，另關於原告請求
    權已罹於時效而不得行使之攻擊防禦，因原告並未能證明其保險金給付請求權確
    屬存在，是均於判決之結果無影響，亦與本案之爭點無涉，自無庸逐一論述，併
    此敘明。
七、結論：
    本件原告之訴為無理由，依民事訴訟法第七十八條、第八十五第一項前段，判決
    如主文。
中　　　華　　　民　　　國　　九十三　　年　　　四　　　月　　　二　　　日
                              民事第三庭  法  官    賴錦華
正本係照原本作成
如對本判決上訴，須於判決送達後廿日內向本院提出上訴狀
中　　　華　　　民　　　國　　九十三　　年　　　四　　　月　　  五　　  日
                                          書記官    林桂玉
